【裁判字號】    91,訴,404
【裁判日期】    920530
【裁判案由】    貪污
【裁判全文】
臺灣高雄地方法院刑事判決                        九十一年度訴字第四○四號
    公  訴  人  臺灣高雄地方法院檢察署檢察官
    被      告  甲○○
    選任辯護人  江雍正律師
                陳慧錚律師
                吳世敏律師
右列被告因違反貪污治罪條例案件，經檢察官提起公訴（九十年度偵字第一四五九五
號），本院判決如左：
    主  文
甲○○無罪。
    理  由
一、公訴意旨略以：(一)被告甲○○於民國七十五年起先後擔任高雄市政府警察局保安
    大隊特勤中隊隊員、左營分局警備隊、啟文派出所警員等職務。自八十二年八月
    間起，擔任該局新興分局（以下簡稱「新興分局」）刑事組偵查員，並自八十八
    年初至九十年六月三十日止，擔任位於高雄市○○區○○里○○○路八十號五樓
    「儂儂園休閒中心」（以下簡稱「儂儂園」）刑責區偵查員，負責該區內刑事案
    件偵查及參與配合刑事組就該轄區內色情特種行業之臨檢取締業務，為依據法令
    從事公務之人員。(二)陳武才為儂儂集團之總負責人，丁○○為渠女友，在儂儂集
    團所投資儂儂園中擔任實際負責人，該儂儂園專以容留及媒介女子與他人為性交
    或猥褻之行為以營利為業務。儂儂園另自八十六年間僱請張月鳳擔任現場管理工
    作，並由該儂儂集團之總帳房謝秋琴僱請林燕瑩擔任該集團關係企業所有會計登
    帳等業務。(三)丁○○、謝秋琴為避免或減少轄區之新興分局刑事組及行政組至該
    店取締或查報不法色情犯行，而影響生意，按月透過該新興分局刑事組小隊長陳
    忠義（已於八十九年四月間病歿）向該分局刑事組及行政組警員交付賄款，每月
    金額為新臺幣（下同）八萬元，其中五萬元予行政組，三萬元予刑事組。其後於
    八十八年初某日，丁○○經由陳忠義介紹認識甫接任社東里刑責區之偵查員即被
    告，被告並留其所持用之000000000呼叫器號碼予丁○○，作為日後二
    人聯絡之用。(四)八十九年間因陳忠義生病住院，無法再繼續收受及擔任白手套轉
    交賄款，丁○○遂於同年二月間某日以上開呼叫器號碼聯絡被告，經被告確認回
    扣後，雙方約定在前開儂儂園對街之騎樓下見面。二人見面時，丁○○遂基於行
    賄之概括犯意，對被告甲○○表示；因陳忠義生病住院，無法再幫其打點新興分
  局行政組及刑事組，而被告係儂儂園的刑事管區，所以要將按月交付一萬元直接
    交予他，另一萬元則請他轉交與刑事組長等語，並當場交千元大鈔二萬元。被告
    明知丁○○所交付二萬元係避免或減少該分局刑事組臨檢取締或查報儂儂園非法
    色情行為所交付賄款，竟基於概括犯意，違背職務而收受。丁○○因此自八十九
    年二月間起，均會於每月月底前後某日，以其所使用電話○七─0000000
    號，呼叫被告上開呼叫器號碼，再由被告回電，或由被告主動撥打丁○○所使用
    之0000000000號行動電話，雙方約定取款時間後，被告便獨自駕駛車
    號不詳之自用小客車，至丁○○位於高雄市○○區○○路住處樓下統一超商之門
    口走廊，由丁○○親自將該月賄款現金二萬元之千元大鈔交予被告收受，迄至九
    十年四月止，被告共收受賄款三十萬元。經檢察官指揮法務部調查局高雄市調查
    處及高雄市憲兵隊依法搜索儂儂集團各關係企業，於九十年五月二十五日向本院
    聲請裁定羈押丁○○並禁止接見通信後，丁○○方於同年八月三日供出被告有上
    開收受賄款及擔任白手套乙事，始查獲上情，因認被告甲○○涉犯貪污治罪條例
    第四條第一項第五款之違背職務收受賄賂罪嫌。
二、按犯罪事實應依證據認定之，無證據不得推定其犯罪事實；又不能證明被告犯罪
    者，應諭知無罪之判決，刑事訴訟法第一百五十四條、第三百零一條第一項分別
    定有明文。而刑事訴訟法上所謂認定犯罪事實之證據，係指足以認定被告確有犯
    罪行為之積極證據而言，如未能發現相當證據或證據不足以證明，自不能以推測
    或擬制之方法，以為裁判基礎，最高法院二十九年上字第三一○五號及同院四十
    年臺上字第八六號分別著有判例；又認定不利於被告之事實，須依積極證據，苟
    積極證據不足為不利被告之認定時，即應為有利於被告之認定，更不必有何有利
    之證據，最高法院三十年上字第八一六號判例參照；無論直接證據或間接證據，
    其為訴訟上證明，須於通常一般人均不至於有所懷疑，而得確信其為真實之程度
    者，始得據之為有罪之認定，倘其證明尚未達此一程度，而有合理性懷疑之存在
    時，即無從為有罪之認定，若不能證明被告犯罪者，應諭知無罪之判決，合先敘
    明。
三、公訴人認被告甲○○涉犯有違背職務收受賄賂罪嫌，無非以證人即儂儂園實際負
    責人丁○○之自九十年八月三日以後偵查中證詞、依法監聽之電話譯文（應指九
    十年一月三十一日、四月二十四日法務部調查局高雄市調處電話監聽譯文）、扣
    案帳冊、電話簿影本、犯罪結構圖及證人陳武才、張月鳳、林燕瑩等人證詞為其
    論據。惟訊據被告甲○○堅決否認有何違背職務收受賄賂之犯行，辯稱：伊在八
    十八年初剛接任儂儂園刑責區時，經小隊長陳忠義介紹認識丁○○，當時陳忠義
    告知伊，丁○○為儂儂園之員工亦為其線民，曾提供不少線索，叫伊好好運用丁○○好好作線民，當時伊留下呼叫器號碼000000000給丁○○，作為日
    後丁○○提供線索之用，而丁○○亦當場允諾提供線索；日後偶爾與丁○○有連
    絡，純係噓寒問暖，惟伊曾至儂儂園查緝通緝犯及取締色情，有與現場負責人丙○○發生衝突，是丁○○挾怨報復；丁○○於八十九年底左右，曾提供通緝犯「
    游美鑾（或鸞）」之資料，因丁○○有借錢給該人，後來伊使用電腦查詢並無此
    人通緝資料，故沒有逮捕此人等語，並提出新興分局九十年三月七日臨檢現場檢
    查紀錄影本乙紙為證。
四、查證人丁○○雖供稱伊自八十九年二月開始至九十年四月為止，在每個月月底前
    後聯絡甲○○之呼叫器或由甲○○與伊聯絡，再約定時間到丁○○位在高雄市○○區○○路愛情花園住處樓下見面，由伊交付甲○○本人二萬元；且於九十年四
    月二十四日以家中電話○七─0000000號撥打甲○○呼叫器號碼0000
    00000號，聯絡甲○○前來並交付賄款二萬元云云（見法務部調查局高雄市
    調查處九十年八月三日調查筆錄）。惟查：
  (一)丁○○位在高雄市○○區○○路三一二號十五樓之一之住處，經本院向高雄市鹽
    埕地政事務所函詢，上開房屋係丁○○於八十九年七月十二日始向案外人曾彩華
    買受，此有該所九十一年五月二十九日高市地鹽一字第○九一○○○四三四一號
    函檢附建物異動索引及登記資料等在卷可稽；參以，丁○○前址住處之市內電話
    號碼○七─0000000號乃於八十九年十一月十七日開始使用，此有中華電
    信股份有限公司臺灣南區電信分公司九十二年四月二十二日南行一字第九二Ｃ八
    二○○二五五號函檢附電話用戶資料表附卷可佐，是證人丁○○前揭證詞是否真
    實，即有可疑。
  (二)另經本院依職權比對丁○○住處市內電話號碼○七—0000000號先後於九
    十年一月三十一日下午四時二十七分、四時四十三分、四時四十四分等三通電話
    以及同年四月二十四日凌晨零時三十六分之法務部調查局高雄市調查處之監聽譯
    文【受話人分別為張月鳳、丁○○（發話人為新興分局刑事組甲○○）、張月鳳
    、林燕瑩（及張月鳳）等人】與卷附中華電信北高雄營運處之通聯紀錄，該通聯
    紀錄中均無丁○○於上開日期、時間先後以住家電話○七─0000000號撥
    打至電話○七─0000000號、○七—0000000號與張月鳳、林燕瑩
    等人之通話紀錄，亦無所謂「新興分局刑事組甲○○」撥打丁○○該住處電話之
    通話紀錄，是丁○○與張月鳳、林燕瑩或甲○○究竟是否有如監聽譯文所示之上
    開通話內容即不得而知且無從檢驗之，另自臺灣高雄地方法院檢察署九十一年七
    月二十六日雄檢南翔九十偵一四五九字第四五七○五號函所檢附之乙冊監聽譯文
    全部內容觀之，並無任何製作者之機關名稱、製作人姓名，致無從查考監聽譯文
    中附註所指有關甲○○之記載，俾以釐清相關監聽譯文內容之疑義，且公訴人於
    本案言詞辯論終結前亦未提出其他之相關證據資料，自不得逕以監聽譯文援為被
    告不利事實之認定。矧以，觀諸監聽譯文中之各該次通話內容，丁○○在各該次
    通話中並未明確指明被告有何違背職務收受賄賂之行為，其中九十年一月三十一
    日下午四時四十四分之通話內容，縱認丁○○有告訴張月鳳「○○剛剛打電話進
    來，我接的，我還有二條還沒有給人家，昨天人家匯五萬進去，我要去領，要給
    蔡仔簽一萬，一個三萬，一個三萬五嘛，那個三萬五的沒有那麼快打，無緣無故
    又停下來接那通電話」等語，此段通話內容究屬何意，證人丁○○於九十二年五
    月八日本院審理中結證稱︰伊不能確定前通電話係何人打來，到底係被告、陳清
    或六合彩組頭不確定等語。是以，丁○○與張月鳳於九十年一月三十一日下午四
    時四十四分之通話內容，究係談論交付賄款或給付六合彩賭金，委有疑義。
  (三)況於本院審理中，丁○○又證稱：伊於九十二年四月二十四日當天雖有呼叫甲○○之呼叫器，是要請被告查公司裏一個欠伊錢小姐游美鑾是否有遭通緝，且同日
    雖有與張月鳳通電話，惟通話內容中所指之人乃陳清並非甲○○，至於之前在調
    查局關於甲○○的陳述部分不實在等語（見本院九十二年五月八日審判筆錄），
    核與被告於本院審理中此部分辯解大致相符，是故，尚難僅以丁○○於法務部調
    查局高雄市調查處之供述及偵查中之證詞而遽為被告不利之認定。
五、次查，公訴人又以被告曾告知丁○○於九十年六月份將調職之訊息，認被告係職
    司偵辦、取締、查報轄區色情不法犯行之刑事組偵查員，理應與色情業者丁○○
    保持距離，或者斷絕往來，即與被告之警察職務互有矛盾等情，惟查，自九十年
    四月二十四日凌晨零時三十六分通話內容之監聽譯文觀之，通話內容中無論發話
    方或受話方均未明指六月左右會調職之人為何人，亦未指明該位將調職之人所屬
    機關、單位名稱為何；而證人丁○○於九十二年五月八日本院審理中結證稱︰「
    （甲○○調走是否告訴你？）沒有，我不知道他要調走」、「（妳通話中六月左
    右可能會調走所指是誰？）那是行政組陳清不是被告甲○○，是陳清跟我講的」
    、「（為何這通電話十五分鐘前，會呼叫甲○○？）那通電話是行政組的陳清跟
    我講說，他們新興分局行政組有人要調走，可能是他要調走，所以我叫他介紹一
    位行政組的人給我認識，找一位來承接，他說可能沒有辦法，就是這件事情，當
    天為何呼叫甲○○，真的忘記了」等語。職是，證人丁○○於九十二年五月八日
    本院審理中之證詞，核與被告此部分辯解大致相符，應可採信。至證人丁○○先
    後於法務部調查局高雄市調查處、偵查及九十一年二月二十日本院調查中所為之
    供述或證詞，遍閱全部卷證資料（詳如後述），洵無其他積極證據足資佐證以肯
    認之，且為被告堅詞否認在卷，委難僅憑證人丁○○先後於法務部調查局高雄市
    調查處、偵查及九十一年二月二十日本院調查中所為之供述或證詞，遽為被告不
    利事實認定之依據。
六、再查，公訴人指摘被告於案發後始提出九十年三月七日至儂儂園之臨檢現場紀錄
    影本乙份，認被告所辯有違常理，且證人丁○○亦否認在卷等情，然證人即案發
    當時新興分局小隊長戊○○結證稱：「（當天你們製作的臨檢紀錄表為何會經過
    那麼久才提出來？）當天甲○○有製作臨檢紀錄表，如果沒有查到不法的事情，
    就放在承辦人員那邊備查，所以沒有交出來」等語（見本院九十一年六月十一日
    審判筆錄）；證人乙○○亦於九十二年四月八日本院審理中到庭結證稱︰「（該
    次臨檢有無參與？提示九十年三月七日新興分局臨檢現場檢查紀錄並告以要旨）
    有，當天有我、甲○○、小隊長戊○○三人到場，當天我們是十二點鐘的巡邏勤
    務，由我開車，線索是賴小隊長提供的，說有一個綽號叫紅皮帶的通緝犯在店裡
    面，賴小隊長及甲○○先上去，我是停好車再上去，我上去時看到賴小隊長、甲○○跟老闆丙○○在爭吵，他們是在爭吵賴小隊長沒有搜索票搜索，我一直站在
    後面，甲○○及賴小隊長有進去店內看，裡面都沒有客人，只有二位小姐」、「
    （當時有無特殊的事情發生？）當時他們吵的很兇，我們做完臨檢紀錄表後就離
    開了」、「（選任辯護人詰問：臨檢紀錄表製作後要如何處理？）臨檢後如果有
    查獲不法事證，就要附在移送書中，如果沒有查到不法事證，就要詳實紀錄臨檢
    表，就由自已的刑事管區存查，目的是要保護自已，不會報到局裡面」等語。參
    以，證人乙○○早於九十年八月二十一日偵查中即到場結證稱︰「（九十年三月
    七日有無去儂儂園美容坊臨檢？）有，與戊○○、甲○○一起去的，當天是我開
    車的」、「（現場檢查紀錄是誰填的？）甲○○」、「（為何去那裡臨檢？）是
    戊○○說那裡有通緝犯，要去那裡臨檢」、「（檢查紀錄是否要呈報分局？）我
    不清楚」、「（該店只有二位小姐而已嗎？）當時我在櫃臺前面，只有甲○○進
    去看，戊○○則與負責人在講話」等語；證人戊○○亦於該日偵查中到場結證稱
    ︰「（九十年三月七日臨檢紀錄表是否為你帶隊去臨檢的？）是」、「（為何去
    「儂儂園美容坊」臨檢？）我們去是去查通緝犯，因有線報，是我的線民，叫「
    阿嘉」，是他之前打手機告訴我的，」、「（臨檢現場檢查紀錄表要不要呈報分
    局？）我也不知道」、「（可否由檢查人員自己私下保留？）應該是不行」、「
    （你有無指示或授權甲○○保留九十年三月七日儂儂園美容坊臨檢現場檢查紀錄
    表？）沒有」、「（你們有無與丙○○發生嚴重言語衝突？）有，因他們態度不
    好，我們要進去臨檢，他說有無搜索票，我們仍然進去檢查，結果甲○○有抓到
    二位小姐」、「（你自己有無私下留儂儂園美容坊臨檢現場紀錄表？）沒有」、
    「（你知不知道甲○○私下有留檢查紀錄表？）不知道」、「（臨檢時，你有無
    進入裏面看？）我有進去裏面走一圈」、「（你是否為甲○○的小隊長？）是」
    、「（你有去儂儂園臨檢幾次？）如果有擴大臨檢時，有排到我時，我都會去」
    、「（為何對五個月前的事，還記得如此清楚？）因這件事，我們去的時候有與
    負責人吵架，所以印象比較深刻」、「（丙○○與誰吵架？）我要進去時，他口
    氣不好，至於有無與甲○○吵架，我不知道」等語。是以，互核證人戊○○、乙○○偵審中全部證詞內容，大致與被告此部分辯解相符，堪予採信，是被告此部
    分辯解，應非虛妄。
七、至於扣案帳冊部分，經審視臺灣高雄地方法院檢察署九十一年七月二十六日雄檢
    南翔九十偵一四五九字第四五七○五號函所檢附之全部扣案帳冊，其中固然有如
    陳武才等人所述，如係給付賄賂予警察，會在帳冊上以「△」標明等情，惟究竟
    將各該筆賄款交付何人、何機關單位，均未載明︰而訊之丁○○亦陳稱記不清楚
    等語，或稱非伊所記載，不知詳情等語。是故，扣案帳冊委實不足以認定被告確
    實有如公訴人所指摘之犯行甚明。另電話簿影本，雖為丁○○所親筆記載被告呼
    叫器之號碼，然此舉亦非與公訴人指摘被告有違背職務收受賄賂之犯行有直接關
    聯性，充其量僅證明被告與丁○○之間有經常聯繫之可能而已，不足以據此臆測
    被告與丁○○間之聯繫即為違背職務收受賄賂而為之，乃當然之理。另犯罪結構
    圖部分，應係移送機關為解釋陳武才等人行賄各該警察機關之圖說，並無任何證
    據能力。而遍閱陳武才、張月鳳、林燕瑩於法務部調查局高雄市調查局人員詢問
    及偵查中之供述內容，俱無任何明確指明被告有為自己或新興分局違背職務收受
    賄賂等情事，是公訴意旨與陳武才、張月鳳、林燕瑩等人供述情節顯然不符，尚
    難為被告不利之認定。
八、此外，復查無其他積極證據足資肯認被告甲○○有何違背職務收受賄賂之貪污犯
    行，是故，被告被訴涉犯有貪污治罪條例第四條第一項第五款之違背職務收受賄
    賂之貪污罪嫌，經查並無任何適合於被告犯罪事實認定之證據，調查證據方法咸
    已窮盡，悉如前述，而被告被訴右揭罪嫌，尚屬不能證明，而被告並無自證無罪
    之義務，是被告否認犯罪所持之辯解，縱無可取，仍不得因此資以為反證其犯罪
    之論據；且訴訟上證明之資料，須通常一般之人均不致於有所懷疑，而得確信其
    為真實之程度者，始得據為有罪之認定。刑事訴訟之被告依法並無自證無罪之義
    務，若控罪所憑之積極證據，在生活經驗上尚不足以排除其他有利被告之合理推
    斷，致不足以證明犯罪事實時，仍不能因被告否認犯罪之辯解不成立，資為被告
    不利認定，最高法院迭著有九十一年度臺上字第一五三六號、九十年度臺上字第
    七三一四號、第六五五五號、第六二二○號、第六二二一號、第四五一三號、第
    三八八五號、第一一二三號、九十年度臺非字第二四一號、八十八年度臺上字第
    二六○七號、八十七年度臺上字第三四七一號刑事判決在案足資參照。是揆諸首
    揭條文及說明，被告甲○○被訴違背職務收受賄賂犯行既屬不能證明，自應為被
    告無罪判決之諭知。
據上論斷，應依刑事訴訟法第三百零一條第一項，判決如主文。
本案經檢察官劉河山到庭執行職務。
中      華      民      國      九十二      年    五    月     三十    日
                                  臺灣高雄地方法院刑事第四庭
                                      法  官   劉定安
右正本證明與原本無異。
如不服本判決，應於判決送達後十日內，向本院提出上訴狀。
                                      書記官   鍾錦祥
中    華    民    國      九十二      年      六      月      三       日


司法院資訊處製作；財團法人民間司法改革基金會備份。
